【裁判字號】    95,再,12
【裁判日期】    951128
【裁判案由】    損害賠償
【裁判全文】
臺灣高等法院高雄分院民事判決            95年度再字第12號
再審原告    甲○○
法定代理人  丁○○
訴訟代理人  蘇精哲律師
            王建元律師
            丙○○
再審被告    北誼興業股份有限公司
法定代理人  乙○○
訴訟代理人  侯重信律師
上列當事人間請求損害賠償事件，再審原告對於民國94年12月01
日本院92年度重上字第114 號確定判決提起再審，本院於95年11
月14日言詞辯論終結，判決如下：
    主      文
再審之訴駁回。
再審訴訟費用由再審原告負擔。
    事實及理由
甲、再審原告方面：
一、再審原告主張：本院92年度重上字第114 號確定判決未採納
    「財團法人中華民國企業技術鑑定委員會」採重購方式回復
    原狀之鑑定報告，亦未說明其不予採信之理由，自屬「發現
    未經斟酌之證物」，伊自得依民事訴訟法第496 條第1 項第
    13款之規定提起再審之訴。又原確定判決復有下列適用法規
    顯有錯誤之情事，因依民事訴訟法第496 條第1 項第1 款之
    規定，提起本件再審之訴：
  (一)一審審理時曾分別囑託「財團法人中華民國企業技術鑑定委
    員會」、「台灣省建築師公會高雄縣辦事處」（下稱建築師
    公會）及「高雄市雕刻職業公會」三單位鑑定再審原告之損
    害，原確定判決並以建築師公會針對各項損害項目鑑定過程
    及計算方式均有較為明確之依據，故較為客觀可採為由，而
    採信建築師公會之鑑定報告。然建築師公會對於本院前程序
    函詢關於再審原告之意見中之：「(五)甲○○二樓中門2 片、
    旁門4片是門神雕刻與門片均係整株一體成型，如以拼裝合
    成予以修復，二者價格相差多少錢？台灣是否有寺廟在購置
    一體成型的整株雕刻門神後，願意以斷裂品來代替？如有，
    請列舉寺廟名稱。(六)甲○○木雕龍柱與花鳥柱共5 對，是否
    為一體成型雕刻品？廟方購置未批土、磨光、上漆、安金之
    一體成型木雕龍柱或花鳥柱等，當無法以斷裂品來取代，一
    體成型之物品與修補斷裂品之差價多少？如有願意收受修補
    品之寺廟，請列舉其廟名」等問題時，建築師公會竟答以：
    「上開(五)、(六)所詢，均涉及市場調查、材料試驗、材質化驗
    、個別喜好、無形價值等，均非貴院前委託本會鑑定範疇，
    且實際作業亦有困難，敬請另行委由相關單位辦理」等語。
    足見建築師公會並不具備鑑定本件損害所需之特別學識經驗
    ，乃原確定判決遽予採信建築師公會之鑑定報告，其適用法
    規顯有錯誤。
  (二)按鑑定人應於鑑定前具結，民事訴訟法第334 條定有明文。
    查建築師公會所指派之建築師並未具結，詎原確定判決竟以
    建築師公會之鑑定報告資為判決之基礎，其適用法規顯有錯
    誤。
  (三)另二鑑定機關即「財團法人中華民國企業技術鑑定委員會」
    及「高雄市雕刻職業公會」，於審理時均曾出庭具結陳述，
    惟建築師公會所指派之建築師卻未具結，則「財團法人中華
    民國企業技術鑑定委員會」及「高雄市雕刻職業公會」所為
    鑑定報告之證明力應高於建築師公會鑑定報告之證明力，乃
    原確定判決竟以建築師公會之鑑定報告資為判決之基礎，其
    適用法規顯有錯誤。
二、再審聲明求為判決：(一)本院92年度重上字第114 號確定判決
    應予廢棄。(二)再審被告應給付再審原告新台幣923 萬9,500
    元，及自民國88年10月9 日起至清償日止，按年息百分之五
    計算之利息。(三)前程序第一、二審及再審訴訟費用由再審被
    告負擔。(四)願供擔保，請准宣告假執行。
乙、再審被告方面：
一、再審被告則以：
  (一)一審審理時曾囑託「財團法人中華民國企業技術鑑定委員會
    」鑑估再審原告毀損物件之修復費用，該鑑定報告固稱：「
    廟宇為莊嚴神聖場所，依一般習慣處理方式，有時因特殊因
    素考量採購方式辦理，故本會分別鑑定其修復、重置價格如
    下俾供參考」等語，惟此僅屬該會說明何以須分別「修復價
    格」及「重置價格」鑑估之理由，並非證物，再審原告以「
    發現未經斟酌之證物」提起本件再審，容有誤會。況所謂當
    事人發現未經斟酌之證物或得使用該證物，係指在前訴訟程
    序不知有該證物，現始知之，或雖知有此而不能使用，現始
    得使用而言（最高法院32年上字第1247號判例意旨參照）。
    查上開「財團法人中華民國企業技術鑑定委員會」之鑑定報
    告，早於第一審即已提出附卷，再審原告並依該鑑定報告所
    鑑估之金額作為其請求損害賠償之依據，足證再審原告早已
    知悉該鑑定報告之內容，依前揭判例意旨，自非前訴訟程序
    判決確定後方才發現，亦非當時之有該段載述卻因故不能使
    用，自不屬於發現未經斟酌之證物，再審原告依民事訴訟法
    第496 條第1 項第13款之規定提起再審，自屬無據。
  (二)按法院認為必要時，得囑託機關、團體為鑑定或審查鑑定意
    見，其須說明者，由該機關或團體所指定之人為之。本目關
    於鑑定人之規定，除第334條及第339條外，於前項情形準用
    之。民事訴訟法第340條第1項、第2 項分別定有明文。而第
    334 條即為有關鑑定人具結之規定，足見鑑定人具結之規定
    ，於法院囑託機關或團體為鑑定之時，並不適用。查建築師
    公會指派之建築師固未具結，但囑託機關為鑑定時無庸具結
    ，已如前述，則原確定判決以建築師公會之鑑定報告資為判
    決之基礎，自無違誤等語，資為抗辯。
二、其答辯聲明求為判決：(一)再審之訴駁回。(二)再審訴訟費用由
    再審原告負擔。
丙、本院依職權調閱本院92年度重上字第114 號與臺灣高雄地方
    法院88年度重訴字第868 號及最高法院95年度台上字第739
    號民事卷。
丁、本院判斷如下：
一、按「民事訴訟法第496 條第1 項第13款所謂當事人發見未經
    斟酌之證物，係指前訴訟程序事實審之言詞辯論終結前已存
    在之證物，因當事人不知有此，致未經斟酌，現始知之者而
    言」（最高法院29年上字第1005號判例意旨參照）。若其證
    物為前訴訟程序事實審言詞辯論終結後所發生，或已經前訴
    訟程序事實審認為不必要而不予調查者，則不得以之為再審
    理由。本件再審原告固主張原確定判決未經斟酌「財團法人
    中華民國企業技術鑑定委員會」採重購方式回復原狀之鑑定
    報告，亦未說明其不予採信之理由，自屬「發現未經斟酌之
    證物」云云。惟查，「財團法人中華民國企業技術鑑定委員
    會」之鑑定報告，早於第一審即已提出附卷，再審原告並依
    該鑑定報告所鑑估之金額作為其請求損害賠償之依據，足見
    再審原告早已知悉該鑑定報告之內容，依前揭判例意旨，自
    不屬於發現未經斟酌之證物，況原確定判決係以建築師公會
    針對各項損害項目鑑定過程及計算方式均有較為明確之依據
    ，較為客觀可採，而採信建築師公會之鑑定報告，足見原確
    定判決業已斟酌「財團法人中華民國企業技術鑑定委員會」
    之鑑定報告，職故，再審原告依民事訴訟法第496條第1項第
    13款之規定提起再審，尚嫌無據。
二、次按，民事訴訟法第496 條第1項第1款所謂適用法規顯有錯
    誤，係指確定判決所適用之法規，顯然不合於法律規定或司
    法院現尚有效及大法官會議之解釋或最高法院現尚有效之判
    例顯然違反，或消極的不適用法規，顯然影響判決者而言（
    最高法院60年台再字第170號判例意旨參照）。再審原告主
    張本院原確定判決有民事訴訟法第496 條第1項第1款「適用
    法規顯有錯誤」之再審事由云云，經查：
（一）再審原告主張建築師公會並不具備鑑定本件損害所需之特
      別學識經驗，乃原確定判決遽予採信建築師公會之鑑定報
      告，其適用法規顯有錯誤云云。然按鑑定為一種調查證據
      之方法，法院自得審酌鑑定人依其特別知識就鑑定事項所
      陳述之鑑定意見，依自由心證判斷事實之真偽。原確定判
      決以建築師公會針對各項損害項目鑑定過程及計算方式均
      有較為明確之依據，較為客觀可採，而採信建築師公會之
      鑑定報告，此乃法院自由心證之行使，既未違背論理及經
      驗法則，自不容指為違法，是再審原告此項主張，即非可
      採。
（二）再審原告又主張鑑定人應於鑑定前具結，為民事訴訟法第
      334 條所明定，本件建築師公會所指派之建築師並未具結
      ，詎原確定判決竟以該建築師公會之鑑定報告資為判決之
      基礎，其適用法規顯有錯誤云云。惟查，法院囑託機關或
      團體陳述鑑定意見或審查之者，毋庸踐行具結之程序，此
      觀民事訴訟法第334條之規定，依同法第340 條第2項規定
      不在準用之列，即可明瞭（最高法院28年滬抗字第104 號
      判例意旨參照）。是建築師公會所指派之建築師雖未具結
      ，惟依上開規定，本院前程序採信建築師公會之鑑定報告
      並無違法可言。再審原告以此指摘原確定判決適用法規顯
      有錯誤，難謂可採。
（三）至再審原告主張：另二鑑定機關即「財團法人中華民國企
      業技術鑑定委員會」及「高雄市雕刻職業公會」於審理時
      均曾出庭具結陳述，惟建築師公會所指派之建築師卻未具
      結，則「財團法人中華民國企業技術鑑定委員會」及「高
      雄市雕刻職業公會」所為鑑定報告之證明力應高於建築師
      公會鑑定報告之證明力，乃原確定判決竟以建築師公會之
      鑑定報告資為判決之基礎，其適用法規顯有錯誤云云。惟
      按鑑定為一種調查證據之方法，法院自得審酌鑑定人依其
      特別知識就鑑定事項所陳述之鑑定意見，依自由心證判斷
      事實之真偽。原確定判決以建築師公會針對各項損害項目
      鑑定過程及計算方式均有較為明確之依據，較為客觀可採
      ，而採信建築師公會之鑑定報告，此乃法院自由心證之行
      使，既未違背論理及經驗法則，自不容指為違法，再審原
      告此項主張殊非適當之再審理由，自無可採。
戊、綜據上述，本件再審原告主張原確定判決適用法規顯有錯誤
    ，且其發現未經斟酌之證物為由，依民事訴訟法第496條第1
    項第1款、第13款之規定，提起本件再審之訴，為無理由，
    應予駁回。
己、據上論結，本件再審之訴為無理由，依民事訴訟法第78條，
    判決如主文。
中    華    民    國    95    年    11    月    28    日
                            民事第一庭
                                審判長法官  黃金石
                                法      官  林紀元
                                法      官  林健彥
以上正本證明與原本無異。
如對本判決上訴，須於判決送達後20日內向本院提出上訴狀，其
未表明上訴理由者，應於上訴後20日內向本院提出上訴理由書（
均須按他造當事人之人數附繕本）。上訴時應提出委任律師或具
有律師資格之人之委任狀，並依附註條文規定辦理。
中    華    民    國    95    年    11    月    28    日
                                書  記  官  張宗芳
附註：
民事訴訟法第466 條之1 ：
對於第二審判決上訴，上訴人應委任律師為訴訟代理人，但上訴
人或其法定代理人具有律師資格者，不在此限。
上訴人之配偶、三親等內之血親、二親等內之姻親，或上訴人為
法人、中央或地方機關時，其所屬專任人員具有律師資格並經法
院認適當者，亦得為第三審訴訟代理人。
第1 項但書及第2 項情形，應於提起上訴或委任時釋明之。


司法院資訊處製作；財團法人民間司法改革基金會備份。
